【裁判字號】    94,上訴,2049
【裁判日期】    950420
【裁判案由】    偽造文書等
【裁判全文】
臺灣高等法院刑事判決                94年度上訴字第2049號
    上  訴  人
    即  被  告    乙○○
    上  訴  人
    即  被  告    丙○○○
    共 同選 任
    辯  護  人   李成功律師
                 張振興律師
上列上訴人因偽造文書等案件，不服臺灣臺北地方法院94年度訴
字第234號，中華民國94年6月10日第一審判決（起訴案號：臺灣
臺北地方法院檢察署93年度偵字第8908、12205號）， 提起上訴
，本院判決如下：
    主  文
原判決關於被告乙○○部分撤銷。
乙○○共同連續行使偽造私文書，足以生損害於他人，處有期徒
刑捌月。
其餘上訴駁回。
    事  實
一、乙○○與丙○○○為夫妻，自民國89年元月15日起，共同召
    募民間互助會（即合會），由乙○○擔任會單上所載之會首
    ，會員以位於臺北市○○路五三一號之臺北漁產運銷股份有
    限公司之職員及工會會員為主，會期自89年元月15日起至93
    年8月1日止，會款每會每月新臺幣（下同）3萬元，底標3千
    元，每月15日上午8時在臺北市○○路之萬大市場開標， 每
    1年加標3次，於每年4月1日、8月1日及12月1日上午8時在臺
    北市萬大市場開標，虛列張文彥、林金泉、周文憶、國峰為
    會員，並邀集不知情之癸○○（3會）、辛○○（2會）、子
    ○○（5會）、己○○（2會）、甲○○（1會）、庚○○（
    2會）、戊○○○（2會）、丁○○（1會）、壬○○（1會）
    、黃周月霞（5會）等人參加， 使該互助會連同會首及虛列
    會員共計有70會（下稱系爭互助會），各會每次以投標金額
    最高者得標，採內標制，會員須以標單填寫標息並署名以參
    與投標（標單上並未載明「標單」字樣），由丙○○○親自
    主持開標事宜。詎乙○○、丙○○○於起會後，自90年起因
    財務狀況發生困窘，為籌措財源，乃基於行使偽造私文書及
    意圖為自己不法所有之概括犯意，自90年某次開標時起，多
    次在上址開標時，未經活會會員同意，輪流偽簽張文彥、林
    金泉、周文憶或國峰之署名及標金金額於標單（未據扣案）
    上，持該標單即依民間互助會習慣足以表示各該會員以各該
    標金之標息標取各該合會用意之私文書，用以行使參加競標
    達18次，足以生損害於張文彥、林金泉、周文憶、國峰及系
    爭互助會之活會會員，得標後並向當次活會會員詐稱偽造標
    單上之登載名義人得標，使不知情之活會會員陷於錯誤，分
    別於得標後交付會款予乙○○或丙○○○，因而詐得約千萬
    元（計算方式及說明見附表）。嗣乙○○及丙○○○因無法
    支付會員會款及其個人欠款， 遂於92年3月初舉家搬遷宣告
    倒會，經活會會員追查發現活會會員人數逾所餘會期次數，
    始悉上情。
二、案經癸○○、辛○○、子○○、己○○、甲○○、庚○○、
    戊○○○訴由臺灣臺北地方法院檢察署檢察官偵查，及丁○○、壬○○訴由臺北市政府警察局萬華分局移送臺灣臺北地
    方法院檢察署檢察官偵查起訴。
    理  由
一、上揭事實，業據被告丙○○○於偵查、原審準備程序、審判
    中及本院審判時均坦供不諱，訊據被告乙○○則矢口否認有
    何參與冒標詐欺之情事，並辯稱：伊沒有冒標，會首是用伊
    的名義，開標、招標都是伊太太在主持，太太丙○○○冒標
    的事情伊不知道云云。惟查，被告夫妻二人，以被告乙○○
    名義招攬互助會，開標及收取會款過程，除被告丙○○○處
    理外，被告乙○○亦多次參與開標及收取會款之情事，此據
    告訴人癸○○、辛○○、己○○、甲○○、庚○○及壬○○
    指訴綦詳，及證人即告訴人子○○、戊○○○、丁○○、證
    人即甲○○之夫吳連登、證人即活會會員黃周月霞等人證述
    在卷，且有告訴人癸○○提供之系爭互助會會單（93年度偵
    字第8908號卷第11頁）及告訴人辛○○臺北市第一信用合作
    社跨行匯款申請書、退票理由單（ 93年度偵字第12205號卷
    第47、48頁、93年度偵字第8908號卷第77頁）在卷可稽，被
    告乙○○雖否認有共同參與冒標，復以共同被告丙○○○亦
    附合其詞謂被告乙○○並不知情云云，惟查以，被告丙○○○於偵查中供稱：因乙○○作生意失敗，伊起會幫忙他才越
    滾越大等語（見93年度偵字第8908號第71頁），於本院審理
    時亦為相同之陳述（見本院95年4月6日審判筆錄第3頁），
    則被告乙○○既屬本件互助會的會首，起會目的是為處理被
    告乙○○債務問題，則被告乙○○對於丙○○○冒標所得，
    用以處理家中生意失敗後續問題，身為丈夫的被告乙○○豈
    會不知？況且被告丙○○○於偵查中，經檢察官訊問：是否
    因夫妻情份為乙○○掩護？被告丙○○○低頭不語，再問：
    乙○○真的不知情？被告丙○○○哽咽（見93年度偵字第89
    08號71頁正、背面），顯見被告乙○○對於冒標一事知情且
    有參與，故被告乙○○否認犯罪，及共同被告丙○○○所稱
    乙○○未參與冒標云云，均屬卸責及迴護之詞，委無可採，
    本件事證明確，被告二人有共同冒標之犯行堪以認定。
二、按民間互助會已標取會款者（即一般所稱之死會），於標取
    會款後不問何人得標，至完會止，本有向會首按時交付會款
    （含標息）之義務，會首冒標會款時，除對於活會會員有冒
    標施詐（即佯稱某某人得標），使活會會員陷於錯誤，誤認
    係被冒標之人得標而交付會款，成立詐欺取財罪外，對於已
    標取會款之會員，因按時繳付會款本為其標取會款後之義務
    ，並無施詐或使其陷於錯誤可言，自無成立詐欺罪之餘地，
    是已標取會款之會員對於嗣後會首之冒標會款，不能認係詐
    欺之被害人（最高法院九十二年度台上字第一一三八號裁判
    要旨參照）。又查本件據以標會之紙張上雖未書明「標單」
    字樣，惟參與投標者於標單有登載投標人之姓名及金額，為
    被告丙○○○及告訴人己○○於警詢時供述在卷，而依民間
    互助會之習慣該紙張上之記載，足以表示登載名義人擬以上
    述金額標取該合會用意之證明，為刑法第220條第1項之準文
    書，由被告丙○○○偽造並持以行使，足以生損害於各登載
    名義人及該會之各活會會員，並使不知情之活會會員陷於錯
    誤，而遵期繳交會款與被告王陳美鷥及乙○○，詐騙達千萬
    元。核被告二人上揭所為，係犯刑法第216條、第210條行使
    偽造私文書罪、第339條第1項詐欺取財罪。被告乙○○及丙○○○間有犯意聯絡及行為分擔，為共同正犯。其偽造署押
    係偽造私文書之部分行為，不另論罪，偽造私文書而後行使
    ，偽造之低度行為應為行使之高度行為所吸收，應依行使論
    斷；又被告二人共同先後多次行使偽造私文書、詐欺犯行，
    均時間緊接，犯罪構成要件相同，顯係基於概括犯意為之，
    均應依連續犯論以一罪並均加重其刑。至被告二人於每次冒
    用他人名義得標後，向各活會會員詐收會款，應係一詐欺行
    為之接續進行，僅成立單一詐欺行為，尚與連續犯有別，附
    此敘明。再被告二人各次冒名標會，使該會之各活會會員陷
    於錯誤交付會款，因而侵害各活會會員之法益，係屬一行為
    觸犯數罪名，為同種想像競合，僅論以一罪。再所犯連續行
    使偽造私文書與詐欺取財二罪，有方法與結果之牽連關係，
    應從較重之連續行使偽造私文書罪處斷。
三、原審予以被告乙○○論罪科刑，固非無據，惟查以，原審於
    判決理由中認被告乙○○坦承犯行為其認罪之依據，惟此為
    被告乙○○所否認，且查以，被告乙○○於原審歷次庭訊中
    對於法官訊問有無參與冒標情事，除被告丙○○○有親口承
    認犯行外，被告乙○○均未回答，此經本院當庭履勘原審兩
    次準備期日及審判期日錄音帶確認無訛（見本院94年11月28
    日準備程序筆錄），被告乙○○於訊問時保持緘默，不為回
    答，不能認屬承認犯罪。是原審判決理由中以被告乙○○於
    原審已坦供不諱，為其判決論證被告犯罪理由之一，實有未
    合。上訴人即被告乙○○上訴意旨否認犯罪，指摘原判決不
    當，雖無理由，惟原判決既有上開可議之處，自應由本院就
    此部分撤銷改判，爰審酌被告乙○○犯罪之動機、目的、手
    段，冒標長達1年，被害人及冒標次數達18次， 所詐取金額
    甚鉅，及尚未全數賠償被害人等所受損害，危害實非輕微，
    惟本案主持互助會開標、冒標會款，均以丙○○○為主，被
    告乙○○雖為共同正犯，但其參與冒標情節較輕，尚無前科
    犯行，有本院被告全國前案紀錄表1份在卷可按， 且於系爭
    互助會倒會隨即與會員商討善後清償事宜，並賠償部分金額
    ，有債權人會議紀錄、讓渡書、合約書等在卷可參，堪認犯
    後態度尚非惡劣等一切情狀，量處有期徒刑8月，以資懲戒
    。至所偽造之標單，均已丟棄，業據被告丙○○○供承在卷
    ，核與一般民間互助會之習慣相符，堪認該標單上之偽造署
    押均已滅失無存，無依刑法第219條沒收之餘地，爰不另為
    沒收之諭知。
四、原審因認被告丙○○○罪證明確，引用刑法第28條、56條、
    第220條第1項、第216條、第210條、第339條第1項、第55條
    ，罰金罰鍰提高標準條例第1條前段之規定。 並審酌被告丙○○○犯罪時間經年，被害人及冒標次數達18次，所詐金額
    甚鉅，及尚未全數賠償被害人等所受損害，危害實非輕微；
    惟其尚無前科，有本院被告全國前案紀錄表1份附卷可按 ，
    且於系爭互助會倒會隨即與會員商討善後清償事宜，並賠償
    部分金額，有債權人會議紀錄、讓渡書、合約書等在卷可參
    ，堪認犯後態度尚非惡劣；及參酌其犯罪之動機、目的、手
    段、智識程度等一切情狀，對於被告丙○○○部分量處有期
    徒刑1年2月，以資懲儆。復認所偽造之標單，均已丟棄，業
    據被告丙○○○供承在卷，核與一般民間互助會之習慣相符
    ，堪認該標單上之偽造署押均已滅失無存， 無依刑法第219
    條沒收之餘地，爰不另為沒收之諭知。核其認事用法，並無
    不合，量刑亦稱妥適，上訴人即被告丙○○○上訴意旨雖坦
    承犯行，惟請求從輕量刑，本院審認原審量刑部分並無過重
    之情，被告丙○○○上訴部分應予駁回。
據上論斷，應依刑事訴訟法第368條、第369條第1項前段、第364
條、第299條第1項前段，刑法第28條、第56條、第220條第1項、
第216條、第210條、第339條第1項、第55條，罰金罰鍰提高標準
條例第1條前段，判決如主文。
本案經檢察官周志榮到庭執行職務。
中    華    民    國    95    年    4     月    20    日
                  刑事第４庭    審判長法  官  蔡秀雄
                                      法  官  黃金富
                                      法  官  周煙平
以上正本證明與原本無異。
如不服本判決，應於收受送達後十日內向本院提出上訴書狀，其
未敘述上訴之理由者並得於提起上訴後十日內向本院補提理由書
（均須按他造當事人之人數附繕本）。
                                      書記官  蕭麗珍
中    華    民    國    95    年    4     月    26    日
附錄：本案論罪科刑法條全文
刑法第220條
在紙上或物品上之文字、符號、圖畫、照像，依習慣或特約，足
以為表示其用意之證明者，關於本章及本章以外各罪，以文書論
。
錄音、錄影或電磁紀錄，藉機器或電腦之處理所顯示之聲音、影
像或符號，足以為表示其用意之證明者，亦同。
稱電磁紀錄，指以電子、磁性或其他無法以人之知覺直接認識之
方式所製成之紀錄，而供電腦處理之用者。
刑法第216條
行使第 210 條至第 215 條之文書者，依偽造、變造文書或登載
不實事項或使登載不實事項之規定處斷。
刑法第210條
偽造、變造私文書，足以生損害於公眾或他人者，處 5 年以下有
期徒刑。
刑法第339條第1項
意圖為自己或第三人不法之所有，以詐術使人將本人或第三人之
物交付者，處5年以下有期徒刑、拘役或科或併科1千元以下罰金
。
以前項方法得財產上不法之利益或使第三人得之者，亦同。
前二項之未遂犯罰之。
附表：
┌─┬────┬────┬───┬───────────┐
│編│得標時間│競標利息│受詐欺│詐得金額              │
│  │（見說明│（見說明│活會人│（每會金額×活會人數）│
│號│一）    │二）    │數    │（見說明三）          │
├─┼────┼────┼───┼───────────┤
│一│901215  │9000元  │35    │21000元×35人         │
│  │(第31會)│        │      │共735,000元           │
├─┼────┼────┼───┼───────────┤
│二│910115  │9000元  │35    │21000元×35人         │
│  │        │        │      │共735,000元           │
├─┼────┼────┼───┼───────────┤
│三│910215  │9000元  │35    │21000元×35人         │
│  │        │        │      │共735,000元           │
├─┼────┼────┼───┼───────────┤
│四│910315  │9000元  │35    │21000元×35人         │
│  │        │        │      │共735,000元           │
├─┼────┼────┼───┼───────────┤
│五│910401  │9000元  │35    │21000元×35人         │
│  │        │        │      │共735,000元           │
├─┼────┼────┼───┼───────────┤
│六│910415  │9000元  │35    │21000元×35人         │
│  │        │        │      │共735,000元           │
├─┼────┼────┼───┼───────────┤
│七│910515  │9000元  │35    │21000元×35人         │
│  │        │        │      │共735,000元           │
├─┼────┼────┼───┼───────────┤
│八│910615  │9000元  │35    │21000元×35人         │
│  │        │        │      │共735,000元           │
├─┼────┼────┼───┼───────────┤
│九│910715  │9000元  │35    │21000元×35人         │
│  │        │        │      │共735,000元           │
├─┼────┼────┼───┼───────────┤
│十│0000000 │9000元  │35    │21000元×35人         │
│  │        │        │      │共735,000元           │
├─┼────┼────┼───┼───────────┤
│十│910815  │9000元  │35    │21000元×35人         │
│一│        │        │      │共735,000元           │
├─┼────┼────┼───┼───────────┤
│十│910905  │9000元  │35    │21000元×35人         │
│二│        │        │      │共735,000元           │
├─┼────┼────┼───┼───────────┤
│十│911005  │9000元  │35    │21000元×35人         │
│三│        │        │      │共735,000元           │
├─┼────┼────┼───┼───────────┤
│十│911115  │9000元  │35    │21000元×35人         │
│四│        │        │      │共735,000元           │
├─┼────┼────┼───┼───────────┤
│十│911201  │9000元  │35    │21000元×35人         │
│五│        │        │      │共735,000元           │
├─┼────┼────┼───┼───────────┤
│十│911215  │9000元  │35    │21000元×35人         │
│六│        │        │      │共735,000元           │
├─┼────┼────┼───┼───────────┤
│十│920115  │9000元  │35    │21000元×35人         │
│七│        │        │      │共735,000元           │
├─┼────┼────┼───┼───────────┤
│十│920215  │9500元  │35    │20500元×35人         │
│八│        │        │      │共717,500元           │
├─┴────┴────┴───┴───────────┤
│合計詐得金額為新台幣一千三百二十一萬二千五百元        │
└───────────────────────────┘


司法院資訊處製作；財團法人民間司法改革基金會備份。
